【裁判字號】    91,訴,1644
【裁判日期】    920909
【裁判案由】    藥事法
【裁判全文】
臺北高等行政法院判決                            九十一年度訴字第一六四四號
                              .
    原      告  康普斯國際有限公司
    代  表  人  甲○○
    被      告  臺北市政府
    代  表  人  乙○○市長）.
    訴訟代理人  丙○○
右當事人間因藥事法事件，原告不服行政院衛生署中華民國九十年二月二十五日衛署
訴字第０九０００六七四七八號訴願決定，提起行政訴訟。本院判決如左：
    主  文
訴願決定及原處分均撤銷。
訴訟費用由被告負擔。
    事  實
原告進口販售之「頸圈」（Miami JR COLLAR ）產品，係屬無須申領許可證之醫療器
材，因民眾於臺北榮民總醫院傷殘中心購買該產品後，發現未依法內附中文說明書、
保證書及進口廠商資料等，向財團法人中華民國消費者文教基金會申訴，經臺北市北
投區衛生所於民國九十年六月十四日分別赴榮民總醫院傷殘中心及原告了解，並自原
告取回該產品檢體二件，發現該產品外包裝標示廠商地址為：臺北市○○路○段五號
6E16室（展示中心），確與原登記臺北市○○區○○路二段一四三號九樓不符，另查
該包裝內未依規定加附中文仿單。被告乃以原告違反藥事法第七十五條第一項規定，
爰依同法第九十二條第一項規定，於九十年八月六日以府衛四字第九００八五四０一
００號處原告新台幣（下同）三萬元罰鍰，違規產品限期於九十年十月一日前改善，
如再查獲，依法加重罰鍰處分，原告不服，申請復核，未獲變更。原告猶表不服，提
起訴願，復遭駁回，原告仍不服，遂向本院提起本訴。
一、兩造聲明：
  (一)原告聲明：原處分及訴願決定均撤銷。
  (二)被告聲明：駁回原告之訴。
二、兩造之爭點：1.原告是否違反藥事法第七十五條第二項規定之適用？
                2.藥事法第七十五條第二項及同法施行細則第二十七條第二項所規
                  定之「地址」，是否限定為設立地址？
  (一)原告主張之理由：
    1.被告指稱原告有違藥事法事項主要有二：
      (1)其外包裝標示廠商地址台北市○○路○段五號6E16室（展示中心），與原登
        記『台北市○○區○○路二段一四三號九樓』不符。
      (2)其包裝內未依規定加附中文仿單。
      但經訴願決定書意旨已明示，「無中文仿單」部份藥事法中未定有罰責，故有
      關附加中文仿單部份，顯然其懲處未合法令，應視同已被撤銷。
    2.原告被懲處最主要項目係有關「地址標示」問題，原告謹此重申，並無違反藥
      事法情事，呈提辯詞如下，敬請  大院明察秋毫，原告前營業展示中心位於『
      臺北市○○路○段五號6E16室』（臺北世貿中心）係合法向政府機關承租，供
      為展示及辦公用之場所，「世貿中心」為家喻戶曉之世界貿易總部，其壹樓為
      國際展覽會場，長年密集排定及舉辦各式展覽，而其二樓至七樓為固定供廠商
      展示及辦公之開放性展示間，目前二樓至七樓共約有二仟家公司行號進駐，因
      受限於臺北世貿中心展覽大樓規定『僅供展示參展廠商不設立營業地址於此』
      。政府雖核准所有在世貿中心之廠商於中心內營業，但須將營業地址登記他處
      ，據此證明，原告確有於臺北市○○路○段五號6E16室營業，絕無虛設或標示
      不實之情事。
    3.因顧及臺北世貿中心為地標顯著之場所，且為全天候廿四小時開放之場所，應
      可對消費者提供更便利、更完善之服務，原告將產品上之營業地址標示於此，
      對消費者理應更有保障且能提供更佳服務，絕無任何逾越法令之意圖。再者，
      藥事法規定應載明地址之立法精神係在於提供被告可明確稽查、管制，並能對
      消費者提供合理服務或負責之態度，用意實非在於標示與設立地址是否符合，
      卻不管該處是否為主要客戶服務營業處或是否便於連絡，因此政府合法許可廠
      商於世貿中心設立展示、辦公、服務，但卻不許公司設立於該處之矛盾規定，
      應屬特例，被告理應從寬認定。原告並未主張或表示，被告不得或不宜要求廠
      商於產品上標示與設立相同之地址，但『世貿中心』應屬特例，應給予糾正或
      更正機會，而非直接懲處，且原告於『世貿中心』乃有實質登記，且合法向政
      府承租，顯然原告標示該地址，只是單純的想提供消費者較方便之服務，而非
      意圖逃避受管理、監督或責任，如果原有逃避意圖，原告應會標示不實之地址
      。故該標示並未違背藥事法立法精神，若被告認有不妥，實應告知原告並給予
      機會限期改正。
    4.對法條中規定較不明確或有爭議者，被告理應站在以輔導或幫忙尋找出解決方
      法，而非遇有疑問時，皆推說不知道，事後再斥責百姓處處違反法令，每每祭
      出處罰令。應知，法律之訂定乃是使百姓據以依循，而非建立障礙使百姓寸步
      難行，或據以作為打壓百姓的工具。原告為申請有「藥商許可」之廠商，每年
      皆會進行稽查，每年（已持續數年）被告皆主動至『世貿中心』6El6室查核，
      也皆稱合於規定，未曾糾正或指正原告未按藥事法設立，平時未有監督之功能
      ，事後卻指出書寫地址於『世貿中心』係違反法令。被告指原告違反藥事法第
      七十五條之規定，實與事實相違背。依常理推論，若原告未附標籤、仿單，如
      何以地址不符受處分，其明顯不合邏輯，故其處分嚴重有待商榷。
    5.訴願決定書中提及，原告於九十年七月談話紀錄中承認「因未諳法令故疏忽加
      中文仿單、保證書」一節，請容藉此機會反駁：
      (1)未加中文仿單，己明示無罰責。
      (2)被告於談話記錄前告知原告：「其屬小事，於稍後談話時坦承有所疏忽即可
        ，其祇例行公事，以後注意改善就好」致使原告因免受刁難，順被告之意，
        顯見，被告有誤導並設陷阱，實有違常理，原處分顯失公平。
    6.原告從事相關產品銷售本身一直以維護消費者權益而努力，其產品地址標示「
      世貿地址」，並不因此使被告管理失真，亦不使消費者權益有任何損害，惟因
      此而受罰顯失公正，且係於未被指正及限期更正之前題下受罰，所謂法令應考
      量「情、理、法」使其兼備，況本案不致使任何人發生損害之情事，被告卻堅
      持原告受嚴格懲處，實教人無法苟同。
  (二)被告主張之理由：
    1.按藥事法第四條規定：「本法所稱藥物，係指藥品及醫療器材。」第二十七條
      第一項規定：「凡申請為藥商者，應申請直轄市或縣市衛生主管機關核准登記
      ，繳納執照費，領得許可執照後，方准營業；其登記事項如有變更時，應辦理
      變更登記。．．．藥商分設營業處所或分廠，仍應依第一項規定，各別辦理藥
      商登記。」第七十五條第二項規定：「藥物之標籤、仿單或包裝，應依核准，
      分別刊載「廠商名稱及地址、品名及許可證字號、製造日期或批號、有效期間
      或保存期限‧‧‧等」﹔同法施行細則第二十七條第二項並規定：「國外輸入
      之藥物，除應加附中文仿單外，其標籤、包裝均應另以中文載明品名、類別、
      許可證字號及輸入藥商名稱、地址‧‧‧。」及行政院衛生署九十年七月十二
      日衛署藥字第０九０００四二八九一號函釋示「美式頸圈」為無須申領許可證
      之醫療器材在案。
    2.卷查本案原告進口販售之「頸圈」產品，雖屬無須申領許可證之醫療器材，仍
      須受藥事法相關條文拘束，該產品標籤所標示地址為：臺北市○○路○段五號
      6E16室（展示中心），即世貿展覽大樓，與該公司所登記之臺北市○○區○○
      路二段一四三號九樓地址明顯不符。雖原告辯稱‧‧‧因受限於臺北世貿中心
      展覽大樓交易市場參展辦法與合約第四條明文規定：本大樓僅供展示，參展廠
      商不設立營業地址於此，原告因地址問題而遭受不合理懲處，實有欠公允等詞
      。然本案地址標示錯誤及未附中文仿單之系爭產品，消費者係向臺北榮民總醫
      院傷殘中心購買，另被告所查扣之二件檢體，臺北市北投區衛生所又係於九十
      年六月十四日在原告所取得。因此，本案原告既設於臺北市○○區○○路二段
      一四三號九樓，且系爭產品又標明「康普斯國際有限公司」，則販售之系爭產
      品，其地址自應標示為原告核准登記之營業處所，原告既未依藥事法第二十七
      條第二項規定在系爭產品標示之地址，分設營業處所或分廠，辦理藥商登記，
      則系爭產品地址標示為臺北市○○路○段五號6E16室（展示中心），即與藥事
      法第七十五條第一項規定不符，原告所辯，不足採據。是以，原告輸入販售之
      「美式頸圈」，其外包裝廠商地址未依規定標示，其違規事實，洵堪認定。
      揆諸上情，原告違反前揭法條規定，被告依同法第九十二條規定論處原告法定
      最低額三萬元罰鍰處分，並無不當。
    理  由
一、按「本法所稱藥物，係指藥品及醫療器材。」「本法所稱醫療器材，係包括診斷
    、治療、減輕或直接預防人類疾病，或足以影響人類身體結構及機能之儀器、器
    械、用具及其附件、配件、零件。」「凡申請為藥商者，應申請直轄市或縣市衛
    生主管機關核准登記，繳納執照費，領得許可執照後，方准營業；其登記事項如
    有變更時，應辦理變更登記。．．．藥商分設營業處所或分廠，仍應依第一項規
    定，各別辦理藥商登記。」「藥物之標籤、仿單或包裝，應依核准，分別刊載左
    列事項．．一、廠商名稱及地址。」．．「違反第二十七條第一項．．．第七十
    五條第一項規定之一．．．規定者，處三萬元以上十五萬元以下罰鍰」「國外輸
    入之藥物，除應加附中文仿單外，其標籤、包裝均應另以中文載明品名、類別、
    許可證字號及輸入藥商名稱、地址．．其中文品名之文字不得小於外文。」分別
    為藥事法第四條、第十三條、第二十七條、第七十五條第一項第一款、第九十二
    條第一項及藥事法施行細則第二十七條第二項所明定。
二、本案原告進口販售之「頸圈」（Miami JR Collar）產品，係屬無須申領許可證
    之醫療器材，該產品標籤所標示地址為：臺北市○○路○段五號6E16室（展示中
    心），即世貿展覽大樓，與該公司所登記之臺北市○○區○○路二段一四三號九
    樓地址明顯不符，經被告以原告違反藥事法第七十五條第一項規定，爰依同法第
    九十二條第一項規定，處原告三萬元罰鍰，違規產品限期於九十年十月一日前改
    善，如再查獲，依法加重罰鍰處分，原告不服，主張因受限於臺北世貿中心展覽
    大樓交易市場參展辦法與合約第四條明文規定，本大樓僅供展示，參展廠商不設
    立營業地址於此，原告因地址問題而遭受不合理懲處，實有欠公允等詞。
三、經查本件原處分認原告違反藥事法第七十五條第一項情事，無非以本件原告藥商
    登記既設於臺北市○○區○○路二段一四三號九樓，且系爭產品又標記為「康普
    斯國際有限公司」，則販售之系爭產品，其地址自應標示為原告核准登記之營業
    處所，原告既未依藥事法第二十七條第二項規定在系爭產品標示之地址，分設營
    業處所或分廠，辦理藥商登記，則系爭產品地址標示為臺北市○○路○段五號
    6E16 室（展示中心），即與藥事法第七十五條第一項規定不符為由。
四、惟查：
  (一)藥事法第七十五條第一項固規定「藥物之標籤、仿單或包裝、應依核准，分別載
    左列事項：一、廠商名稱及地址」，惟查現今尚無任何法規或行政命令對於藥商
    載明之地址，僅限於公司登記地，此業據被告於本院陳明，且復表示藥物標示地
    址乃係為方便被告機關稽查及消費者之查核。而本件原告系爭產品標示之地址雖
    非其藥商登記之地址，惟所標示之營業處所地址，確為原告所經營業務之處，並
    於被告接獲消費者陳情後，即能輕易按址查證，顯見並無違於藥物標示地址之原
    意。從而行政院衛生署九十二年五月五日衛署藥字第０九二００二三三九八號函
    固稱藥法第七十五條第一項第一款規定之廠商名稱及地址，國內廠商部分係指依
    藥商登記之名稱及地址。揆諸前開並未有明確應標示何地址之規定及該法條立法
    目的之說明，似未硬性認為不可以其營業處所地址為標示，始合該法條之規定。
  (二)而原告因顧及在台北世界貿易中心經商較易開拓其商務，故向中華民國對外貿易
    發展協會承租台北市○○路○段五號6E16室為辦公室，惟因該處僅供展示，參展
    廠商不得在該處設立營業地址，此有原告所提出與該協會所簽訂之承租合約書影
    本附卷可稽，足徵原告並非為逃避被告稽查或消費者之追查所致。
  (三)另本件原告設址於台北市○○路○段五號6E16室之營業處所，亦經台北市信義區
    衛生所多次前往作例行藥商普查亦未見有於現場為陳列販售任何醫療器材，故均
    未涉及任何違反藥事法情事，此有該衛生所九十年七月二十四日、同年十月十八
    日、同年十一月九日台北市信義區醫療器材販賣業普查調查表影本三份附卷可參
    ，從而亦足徵原告於該址為經營業務並接受業務普查亦無違藥事法之規定。
五、綜上所述，本件原告於其所銷售之產品上標示雖非其藥商登記之地址，惟所標示
    之地址係其實際經營業務之所在地，因法尚無確切規定產品上標示僅以藥商登記
    之地址為限，且原告該產品上標示之地址，亦確能解決提供衛生主管機關稽查及
    消費者權益之立法目的，從而即難僅謂原告未能在其銷售產品上未標示其藥商登
    記之地址，即認原告違反藥事法第七十五條第一項第一款之情事，而予以課罰，
    至原告在台北市○○路○段五號6E16室經營其業務，究否為屬另設營業處所或為
    變更登記事項而未辦理變更登記，則屬另一問題，尚非本院所得審究，而本件原
    處分既有上開違誤，訴願決定復疏未糾正，亦嫌未妥，原告主張為有理由，均應
    予以撤銷。
六、至於本件系爭產品固未依規定加附中文仿單。惟訴願決定業已敘明中文仿單乃提
    供我國消費者能夠清楚的了解如何服用或使用其所購買之藥物或醫療器材，原告
    理當提供中文仿單供消費者參考，始符藥事法施行細則第二十七條第二項規定之
    目的，惟未置放中文仿單目前亦無罰則規定，從而此部分亦非本院所應審酌範圍
    ，併予敘明。
據上論結，本件原告之訴為有理由，爰依行政訴訟法第九十八條第三項前段，判決如
主文。
中    華    民    國    九十二      年        九    月      九      日
                 臺 北 高 等 行 政 法 院   第 七 庭
                                審 判 長 法  官  鄭小康
                                         法  官  林金本
                                         法  官  黃秋鴻
右為正本係照原本作成。
如不服本判決，應於送達後二十日內，向本院提出上訴狀並表明上訴理由，如於本判
決宣示後送達前提起上訴者，應於判決送達後二十日內補提上訴理由書（須按他造人
數附繕本）。
中    華    民    國    九十二    年         九    月      十       日
                                         書記官  黃倩鈺


司法院資訊處製作；財團法人民間司法改革基金會備份。
